臺灣臺中地方法院民事判決
110年度訴字第938號
原      告  林維峯  
訴訟代理人  鄭猷耀律師
            陳廷瑋律師
上  一  人
複代理人    吳鎧任律師
被      告  王麗娟  

            鍾俊賢  

共      同
訴訟代理人  鍾明諭律師
上列當事人間請求塗銷不動產所有權移轉登記事件，本院於民國
110年10月4日言詞辯論終結，判決如下：
    主    文
原告之訴駁回。
訴訟費用由原告負擔。 
    事實及理由
一、原告主張：
　㈠緣原告林維峯與被告王麗娟前於民國107年5月7日因另案給付
    票款強制執行事件（本院106年度司執字第134145號），聲
    請執行被告王麗娟名下坐落臺中市○○區○○段000地號土地，
    權利範圍為10000分之427，暨其上同區段4738建號建物，權
    利範圍為1000分之45（門牌號碼為臺中市○○區○○街00巷00弄
    00號地下室），及同區段4746建號建物，權利範圍為全部之
    建物（門牌號碼為臺中市○○區○○街00巷00弄00號二樓，與前
    開土地、建物合稱系爭不動產）。惟因執行程序中，原告與
    被告王麗娟就該案達成和解，原告遂撤回強制執行之聲請，
    是直至執行程序終結前，被告王麗娟仍為系爭不動產之所有
    權人。
　㈡嗣原告與被告又因另案侵權行為損害賠償等事件，經高雄地
    方法院108年度重訴字第183號判決被告王麗娟與訴外人林月
    娥應給付原告新臺幣（下同）12,756,719元在案，嗣被告王
    麗娟不服提起上訴，先後經臺灣高等法院高雄分院109年重
    上字第72號判決，及最高法院於109年12月30日以109年台上
    字3358號裁定駁回被告王麗娟之上訴並確定在案，原告已取
    得對被告王麗娟之執行名義。詎料，當原告欲持上開執行名
    義向本院聲請強制執行系爭不動產時，始發現被告王麗娟已
    於108年5月13日以夫妻贈與為原因，無償移轉登記系爭不動
    產予被告鍾俊賢，核被告王麗娟所為，係已減少其一般財產
    ，而影響清償全部債務之能力，且其迄今未能返還欠款，足
    認被告間之前述行為確有害於原告之債權，故原告依民法第
    244條第1項及第4項之規定，訴請撤銷被告間就系爭不動產
    所為贈與之債權行為及所有權移轉之物權行為，及請求被告
    鍾俊賢將系爭不動產之所有權移轉登記予以塗銷，回復所有
    權為被告王麗娟所有，應有理由。
　㈢被告主張原告顯然在109年1月17日即本院109年度訴字第1132
    號前案起訴（嗣撤回起訴,視同未起訴，此案件以下簡稱前
    案）時即已知被告王麗娟於108年5月13日已將系爭不動產以
    贈與移轉登記予被告鍾俊賢之事實，而有撤銷原因，卻遲於
    110年2月5日始依民法第244條規定訴請塗銷系爭不動產移轉
    登記，顯已逾民法第245條所定一年除斥期間云云，然民法
    第245條有關撤銷詐害債權之時效起算，以債權人知有撤銷
    原因時起1年間不行使而消滅，又所謂知有撤銷原因，係指
    知債務人所為者為無償行為，且有害及債權而言，倘僅知其
    一，其除斥期間即無從進行。查本案原告對被告等之債權業
    經臺灣高雄地方法院108年度重訴字第183號判決、臺灣高等
    法院高雄分院109年度重上字第72號判決、最高法院109年度
    台上字3358號判決審理，並於109年12月30日確定在案，是
    本案請求塗銷不動產所有權移轉登記事件所欲保全之債權於
    109年12月30日方判決確定，則原告請求塗銷不動產所有權
    移轉登記於109年12月30日起一年內為之，即無逾越時效之
    情，被告等之主張應無理由。
　㈣訴之聲明：⒈被告王麗娟與被告鍾俊賢間就系爭不動產，以夫
    妻間贈與為原因所為之債權行為及所有權移轉之物權行為，
    應予撤銷。⒉被告鍾俊賢應將系爭不動產以夫妻間贈與為原
    因所為之所有權移轉登記予以撤銷，回復為被告王麗娟所有
    。
二、被告則以：
　㈠系爭不動產為被告鍾俊賢於104年6月11日向訴外人王秀娟所
    購買，買方係被告鍾俊賢，因被告王麗娟為伊配偶，而借名
    登記在被告王麗娟名下，簽約款36萬元、用印款44萬元及每
    月房貸15,000元均係被告鍾俊賢繳納，有不動產買賣契約書
    、繳款相關單據可稽。故系爭不動產在108年5月13日經被告
    王麗娟以贈與為原因移轉登記回被告鍾俊賢名下，只是被告
    二人間之借名登記關係終止後之應然狀態，乃被告二人合法
    行使權利、履行義務，並無詐害原告債權之可言。
　㈡原告先前就系爭不動產，曾對被告提起塗銷不動產所有權移
    轉登記訴訟即前案，惟前案已由原告於109年7月1日開庭時
    當庭撤回起訴在案。縱認被告無法證明借名登記關係而認系
    爭不動產移轉登記有撤銷原因存在，然依原告前案起訴時間
    為109年1月17日、其起訴狀主張「…二、…原告林維峯即於10
    9年1月14日執上開支付命令以及確定證明書另向鈞院聲請強
    制執行。三、豈料，經原告林維峯調取系爭不動產之登記謄
    本、異動索引後，竟察覺系爭不動產已於108年5月13日即遭
    被告王麗娟以夫妻贈與為原因、無償移轉登記予被告鍾俊賢
    …」以觀，原告顯然在109年1月17日即前案起訴時即已知被
    告王麗娟於108年5月13日已將系爭不動產以贈與移轉登記予
    被告鍾俊賢之事實，而有撤銷原因存在，卻遲於110年2月5
    日始依民法第244條規定訴請塗銷系爭不動產移轉登記，顯
    已逾民法第245條所定一年除斥期間。是以，縱鈞院不採信
    被告前開答辯，原告以顯逾除斥期間而消滅之撤銷權提起本
    件訴訟，其訴亦顯無理由。　
　㈢答辯聲明：原告之訴駁回。
三、本院之判斷：
　㈠原告主張：原告取得對被告王麗娟之債權，業經臺灣高雄地
    方法院108年度重訴字第183號判決、臺灣高等法院高雄分院
    109年度重上字第72號判決，及最高法院109年度台上字3358
    號判決之審理，於109年12月30日確定在案；又被告王麗娟
    已於108年5月13日以夫妻贈與為原因，無償移轉登記系爭不
    動產予被告鍾俊賢等情，業據原告提出於法學資料庫公告上
    開判決內容之網路查詢資料、被告二人之戶籍謄本、系爭不
    動產之土地、建物登記第一類謄本、地籍異動索引表等件在
    卷可稽（見本院卷第21-44頁、第95-107頁），此部分事實
    ，堪信為真實。
　㈡按債務人所為之無償行為，有害及債權者，債權人得聲請法
    院撤銷之；債權人依第1項或第2項之規定聲請法院撤銷時，
    得並聲請命受益人或轉得人回復原狀。但轉得人於轉得時不
    知有撤銷原因者，不在此限；前條撤銷權，自債權人知有撤
    銷原因時起，一年間不行使，或自行為時起，經過十年而消
    滅。民法第244條第1項、第4項，第245條分別定有明文。民
    法第244條第1項之撤銷訴權，依同法第245條規定，自債權
    人知有撤銷原因時起，一年間不行使，或自行為時起，經過
    十年而消滅。該項法定期間為除斥期間，逾該除斥期間權利
    即告消滅，此項除斥期間有無經過，縱未經當事人主張或抗
    辯，法院亦應先為調查認定，以為判斷之依據（參見最高法
    院85年台上字第1941號判例，亦同此旨）。又民法第245條
    規定撤銷權之一年除斥期間，係自債權人知有撤銷原因時起
    算，所謂「知」，係指「明知」而言（參見最高法院91年度
    台上字第2162號民事判決，亦同此旨）。
　㈢被告抗辯原告提起本件訴訟已逾民法第245條規定之1年除斥
    期間等語，為原告所否認。經查，原告係於110年2月16日提
    起本件撤銷訴訟而繫屬於本院，此觀原告起訴狀上蓋有本院
    收文日期戳章即明（見本院卷第13頁），原告先前就系爭不
    動產，曾對被告提起塗銷不動產所有權移轉登記訴訟即前案
    ，經本院調閱前案卷宗查核無訛，依原告前案起訴時間為10
    9年1月22日（見前案卷第15頁本院收文日期戳章），前案起
    訴狀主張：「…二、…原告林維峯即於109年1月14日執上開支
    付命令以及確定證明書另向鈞院聲請強制執行。三、豈料，
    經原告林維峯調取系爭不動產之登記謄本、異動索引後，竟
    察覺系爭不動產已於108年5月13日即遭被告王麗娟以夫妻贈
    與為原因、無償移轉登記予被告鍾俊賢…」以觀（見前案卷
    第17頁），原告顯然在109年1月22日即前案起訴時即已明確
    知悉被告王麗娟於108年5月13日已將系爭不動產以夫妻贈與
    移轉登記予被告鍾俊賢之事實，且已主張有害及原告債權，
    則被告間就系爭不動產所為贈與及所有權移轉登記之債權及
    物權行為，如有得依民法第244條規定撤銷之事由，原告至
    遲於109年1月22日已知有撤銷原因，應自該日起算民法第24
    5條規定之1年除斥期間，算至110年1月21日除斥期間屆滿，
    是原告之撤銷權自110年1月22日起即告消滅。而原告遲至11
    0年2月16日方提起本件撤銷訴訟，原告於其撤銷權業已消滅
    後，始提起本件訴訟，主張行使民法第244條第1項之撤銷權
    ，於法自屬無據。
　㈣原告雖主張：本案原告對被告等之債權業經臺灣高雄地方法
    院108年度重訴字第183號判決、臺灣高等法院高雄分院109
    年度重上字第72號判決、最高法院109年度台上字3358號判
    決審理，並於109年12月30日確定在案，是本案請求塗銷不
    動產所有權移轉登記事件所欲保全之債權於109年12月30日
    方判決確定，則原告請求塗銷不動產所有權移轉登記於109
    年12月30日起一年內為之，即無逾越時效之情。然民法第24
    4條之撤銷權，其除斥期間係自債權人知有撤銷原因時起算
    ，所謂知有撤銷原因，係指知債務人所為者為無償行為，且
    有害及債權而言，與債權人之債權是否判決確定無關。原告
    於前案起訴時已經知悉撤銷原因，業如前述，則其欲保全之
    債權於109年12月30日判決確定，不影響其知悉撤銷原因之
    事實，原告主張應於109年12月30日方起算除斥期間，至本
    案起訴時尚未逾期，於法不合，不足採取。
  ㈤基上，原告就被告間系爭不動產無償贈與及所有權移轉登記
    ，縱有民法第244條第1項規定之撤銷權，亦因已逾除斥期間
    而消滅，已無該撤銷權可得行使，則原告併依民法第244條
    第4項規定，請求被告鍾俊賢塗銷系爭不動產之所有權移轉
    登記及回復為被告王麗娟所有，於法亦屬無據，無從准許。
四、綜上所述，原告依民法第244條第1項、第4項規定，請求撤
    銷被告間就系爭不動產於108年5月13日所為贈與之債權行為
    ，及所有權移轉登記之物權行為，並請求被告鍾俊賢塗銷系
    爭不動產之所有權移轉登記及回復所有權為被告王麗娟所有
    ，為無理由，應予駁回。
五、本件判決之結果已臻明確，兩造其餘攻擊防禦方法及舉證，
    經審酌均於判決結果無影響，無庸一一贅述，附此敘明。
六、訴訟費用負擔之依據：民事訴訟法第78條。
中　　華　　民　　國　　110 　年　　11　　月　　5 　　日
               民事第五庭  法  官  王奕勛
以正本係照原本作成。
如對本判決上訴，須於判決送達後20日內向本院提出上訴狀。如
委任律師提起上訴者，應一併繳納上訴審裁判費。
中　　華　　民　　國　　110 　年　　11　　月　　5 　　日
                              書記官  高偉庭